臺灣板橋地方法院刑事判決　　　　　　　95年度訴字第3504號
公 訴 人　台灣板橋地方法院檢察署檢察官
被　　告　丙○○
　　　　　乙○○
　　　　　丁○○
上列被告等因詐欺等案件，經檢察官提起公訴（95年度偵字第
13679 號、第24063 號、95年度偵緝字第1802號），本院判決如
下：
    主      文
丙○○共同行使偽造私文書，足以生損害於他人，累犯，處有期
徒刑壹年，減為有期徒刑陸月，如易科罰金，以銀元參佰元折算
壹日。
乙○○共同行使偽造私文書，足以生損害於他人，累犯，處有期
徒刑陸月，如易科罰金，以銀元參佰元折算壹日，減為有期徒刑
參月，如易科罰金，以銀元參佰元折算壹日。
丁○○無罪。
    事      實
一、丙○○前曾於民國91年間，因違反毒品危害防制條例案件，
    經本院以93年度簡字第4303號判決處有期徒刑5 月確定，於
    93年12月20日易科罰金執行完畢。乙○○則前於92年間，因
    違反毒品危害防制條例案件，經台灣高等法院及本院先後判
    處有期徒刑9 月、1 年3 月，經定執行刑1 年11月確定，於
    94年3 月29日縮刑期滿執行完畢。
二、詎丙○○、乙○○仍不知警惕，明知渠等財務狀況不佳，且
    乙○○未曾在順翌汽車興業有限公司（下稱順翌公司）支領
    薪資，竟共同基於意圖為自己不法所有及行使偽造私文書之
    犯意聯絡，共謀由丙○○交付某不詳姓名之人，於不詳時、
    地，未經順翌公司同意，偽造乙○○於93年度自順翌公司支
    領薪資新台幣（下同）425,000 元之不實內容，性質上屬私
    文書之扣繳憑單影本予乙○○，再由乙○○持以虛偽辦理貸
    款、以其名義分期付款購買汽車一輛供丙○○使用，以抵償
    乙○○積欠丙○○之債務。二人遂於94年10月間，協同不知
    情之丁○○（詳後述）前往台北縣新莊市某中古車行看車，
    乙○○旋於94年10月18日，向台灣歐利克股份有限公司（下
    稱歐利克公司，與第一銀行協議代為辦理對保業務）對保人
    員蔡雅慧出具前開偽造扣繳憑單影本，佯稱其有足夠財力辦
    理汽車貸款，並由丙○○通知丁○○到場擔任連帶保證人，
    致歐利克公司、第一銀行等承辦人員陷於錯誤，因而簽訂動
    產抵押契約，核撥汽車貸款三十萬元予乙○○，並約定貸款
    期限自94年10月19日起至98年10月19日止，分48 期 給付，
    每月應支付一期本息8,657 元，購得Ｔ７─９５２９號自用
    小客車。詎乙○○、丙○○於占有該汽車後，自第1 期即94
    年11月19日起，即未依約繳交分期款項，歐利克公司於受讓
    第一銀行債權後，查知丙○○、乙○○已將該汽車出質，追
    索無著受有損害，始發覺上情。
三、案經歐利克公司告發由台灣板橋地方法院檢察署檢察官偵查
    起訴。
    理      由
壹、有罪部分：
  一、本案認定犯罪事實所用之證據，經檢察官、被告丙○○、
      乙○○於本院審理時同意將該等證據資料列為證據調查，
      本院審酌上開證據資料作成時之情況，並無不適當之情形
      ，且證據力並未明顯偏低，依刑事訴訟法第159 條之5 第
      1 項規定，均應具有證據能力。
  二、訊據被告乙○○對上揭犯罪事實坦承不諱，被告丙○○則
      不否認有與被告乙○○協議，由乙○○分期付款購買系爭
      汽車供伊使用以抵償債務，嗣共同典當系爭汽車，朋分款
      項等事實。惟矢口否認有何犯行，辯稱：伊是真的要買車
      ，不知道偽造扣繳憑單影本是如何而來，沒有行使偽造私
      文書、詐欺云云。
  三、本院查：
  （一）上揭有關被告丙○○如何與被告乙○○共謀，由被告丙○○交付不詳姓名之人所偽造之扣繳憑單影本予被告乙○○，再持以虛偽辦理貸款、分期付款購買系爭汽車供
        被告丙○○使用，以抵償被告乙○○積欠被告丙○○之
        債務等情，業據被告乙○○於偵查中及本院審理時均坦
        承不諱，核與證人即共同被告乙○○、丁○○、證人甲○○、蔡雅慧等人於偵查中證述之情節大致相符，並有
        貸款暨動產抵押契約書、抵押登記設定書、移轉契約書
        、債權移轉證明書、變更登記證明書、第一銀行與歐利
        克公司契約書、汽車領牌、過戶資料、本票、催收紀錄
        、存證信函、訪視報告等件附卷可證，應堪信為真實。
  （二）查被告丙○○於偵查中及本院審理時自承：乙○○積欠
        我十幾萬元債務，我當時車壞了，因為我信用破產，想
        請乙○○出面幫我買車，約定欠費剩下部分我要繳等語
        （見偵緝卷第79、80頁、本院卷第52頁），顯見被告丙○○自知本身債信不佳，無法辦理貸款，且明知被告乙○○已積欠伊十幾萬元債務，經濟狀況不良，乃利用被
        告乙○○出面虛偽辦理貸款，以分期付款購車供己使用
        ，顯然具有為自己不法所有之意圖無訛。又被告丙○○
        既自知信用破產，欲推由被告乙○○以其名義辦理車貸
        ，衡情被告丙○○自須準備貸款所需資料，另參酌被告
        丁○○亦係由被告丙○○請託擔任保證人等情，足認被
        告乙○○於偵查中及本院審理時證稱：丙○○說我只要
        出證件就好，其他的東西跟錢他都會準備好等語（見偵
        緝卷第104 頁、本院卷第125 頁）與事理相符。是系爭
        偽造扣繳憑單影本，確由被告丙○○持交由被告乙○○
        行使，應堪認定。
  （三）綜上所述，本案事證明確，被告二人犯行，均堪認定。
  四、新舊法之比較適用：
  （一）被告行為後，刑法於94年2 月2 日修正公布，並自95年
        7 月1 日施行，且刑法施行法於95年6 月14日增訂該法
        第1 條之1 規定，並自95年7 月1 日施行。另按同於95
        年7 月1 日修正施行之刑法第2 條規定，乃係關於新舊
        法比較適用之準據法，其本身無關行為可罰性要件之變
        更，故上開法律修正施行後，如有涉及比較新舊法之問
        題，即應逕依修正後刑法第2 條第1 項規定，為「從舊
        從輕」之比較。再法律變更之比較適用，比較時應就罪
        刑有關之共犯、未遂犯、想像競合犯、牽連犯、連續犯
        、結合犯、以及累犯加重、自首減輕暨其他法定加減（
        如身分加減）與加減例等一切情形，綜其全部罪刑之結
        果而為比較；且就比較之結果，須為整體之適用，不能
        割裂分別適用各該有利於行為人之法律（最高法院95年
        度第8 次刑事庭會議決議意旨參照）。
  （二）經綜合比較結果，被告所犯涉及罰金刑、易刑處分、牽
        連犯等規定，均以修正前刑法對被告有利，自應整體依
        刑法第2 條第1 項前段規定，適用行為時之修正前刑法
        及罰金罰鍰提高標準條例相關規定，予以論處。另刑法
        第二十八條關於共犯之規定，為法理之明文化，非屬法
        律之變更。
  五、核被告二人所為，均係犯刑法第216 條、第210 條之行使
      偽造私文書罪、第339 條第1 項之詐欺取財罪。被告二人
      就實行前開犯行，有犯意聯絡及行為分擔，為共同正犯。
      又被告二人所犯前開二罪，有方法、結果之牽連關係，為
      牽連犯，應依修正前刑法第55條規定，從一重之行使偽造
      私文書罪論處。又被告二人分別有如前所述之前案紀錄，
      被告丙○○於93年12月20日易科罰金執行完畢，被告乙○○則於94年3 月29日縮刑期滿執行完畢，有台灣高等法院
      被告前案紀錄表在卷可稽，其等於徒刑之執行完畢後，五
      年內故意再犯本案有期徒刑以上之罪，均為累犯（被告二
      人係於徒刑執行完畢後故意再犯罪，依修正前、後刑法規
      定，均構成累犯，應逕適用裁判時之現行刑法論處，最高
      法院95年度台上字第7421號判決意旨參照），均應依法加
      重其刑。
  六、爰審酌被告二人各自之素行，犯罪之動機、目的均僅為一
      己之私利，犯罪之手段、所生危害，及被告乙○○犯罪後
      坦承犯行，態度良好；被告丙○○則飾詞狡辯，態度不佳
      等一切情狀，分別量處如主文所示之刑，並就被告乙○○
      部分諭知如易科罰金之折算標準，以示懲儆。
  七、末查被告二人上開犯罪時間，均在96年4 月24日以前，與
      中華民國九十六年罪犯減刑條例第2 條第1 項第3 款之規
      定相符，合於減刑條件，均應依法減刑，並就被告丙○○
      部分，依該條例第9 條規定，諭知如易科罰金之折算標準
      。
  八、不另為免訴之諭知部分：
  （一）公訴意旨另以：被告丙○○、乙○○共同意圖不法之利
        益，推由被告乙○○與第一銀行與簽訂動產抵押契約，
        為動產擔保交易之債務人。雙方並約定貸款期限，自94
        年10月19日起至98年10月19日止，以每月1 期，分48期
        ，每期支付本息8,657 元，標的物存放地點為台北縣土
        城市○○路○段189 巷24之1 號附近，在價金未付清之
        前，標的物僅得依約占有使用，不得任意遷移或為其他
        處分。嗣歐利克公司於95年3 月15日，自第一銀行受讓
        上揭債權及債權之擔保及其他從屬權利，詎被告乙○○
        竟自第1 期即94年11月19日起，即未依約繳交分期款項
        ，且由被告丙○○、乙○○共同將該標的物以3 萬元之
        代價，出質典當予台北縣土城市○○路某當舖，所得款
        項朋分花用，致歐利克公司追索無著受有損害，因認被
        告二人涉犯動產擔保交易法第38條之出質動產擔保標的
        物罪等情。
  （二）按案件犯罪後之法律已廢止其刑罰者，應諭知免訴之判
        決，刑事訴訟法第302 條第4 款定有明文。
  （三）查被告行為後，動產擔保交易法第38條業於96年7 月11
        日修正刪除，並自96年7 月13日生效，則本件公訴意旨
        所指被告丙○○、乙○○上揭出質動產擔保交易標的物
        犯行，既已廢止其刑罰，原應諭知被告二人此部分免訴
        之判決，惟公訴人認此部分之事實，與前開判決有罪部
        分之犯罪事實，為修正前刑法關於牽連犯之裁判上一罪
        關係，爰不另為免訴之諭知，附此敘明。
貳、無罪部分：
  一、公訴意旨另以：被告丁○○與丙○○、乙○○明知渠等財
      務狀況均不佳，竟共同基於意圖為自己不法所有及行使偽
      造私文書之犯意聯絡，於94年10月18日，由乙○○代丙○○出面，向歐利克公司、及第一銀行建國分行，出具乙○○於93年度自順翌公司支領薪資425,000 元等不實內容之
      偽造各類所得扣繳暨免扣繳憑單影本，佯裝其有足夠財力
      辦理汽車貸款，並由被告丁○○擔任保證人，致上開二公
      司均陷於錯誤，因而使第一銀行與乙○○簽訂動產抵押契
      約，並貸予乙○○300,000 元，之後被告丁○○、乙○○
      與丙○○均未繳納貸款。因認被告共同涉犯刑法第216 條
      、第210 條之行使偽造私文書、第339 條第1 項之詐欺罪
      嫌云云。
  二、按犯罪事實應依證據認定之，無證據不得認定犯罪事實；
      又不能證明被告犯罪者，應諭知無罪之判決，刑事訴訟法
      第154 條第2 項、第301 條第1 項分別定有明文。次按刑
      事訴訟法第161 條已於91年2 月8 日修正公布，其第1 項
      規定：檢察官就被告犯罪事實，應負舉證責任，並指出證
      明之方法。因此，檢察官對於起訴之犯罪事實，應負提出
      證據及說服之實質舉證責任。倘其所提出之證據，不足為
      被告有罪之積極證明，或其指出證明之方法，無從說服法
      院以形成被告有罪之心證，基於無罪推定之原則，自應為
      被告無罪判決之諭知（最高法院92年台上字第128 號判例
      意旨參照）。
  三、本件公訴人認被告丁○○涉犯販賣行使偽造私文書、詐欺
      等罪嫌，無非係以此部分事實，業據被告丁○○於偵查中
      供述在卷，並經證人乙○○、丙○○、甲○○、蔡雅慧等
      人於偵查中證述明確，復有貸款暨動產抵押契約書、抵押
      登記設定書、移轉契約書、債權移轉證明書、變更登記證
      明書、第一銀行與歐利克公司契約書、汽車領牌、過戶資
      料、本票、催收紀錄、存證信函、訪視報告等件附卷可證
      ，為其論據。而上開證據方法，被告丁○○就證據能力並
      未爭執，且同意引為證據，依刑事訴訟法第159 條之5 第
      1 項規定，自具有證據能力。
  四、訊據被告丁○○固不否認有於前開時、地，應丙○○請託
      為乙○○擔任保證人，之後未依約分期付款等事實，惟堅
      決否認有何犯行，辯稱：丙○○跟我說他要買車，請我幫
      忙當保證人，其他都不知情，當時伊有正當工作，歐立克
      公司後來通知伊付款，告知系爭汽車已不知去向，伊始拒
      絕付款，並無行使偽造私文書或詐欺等語。
  五、本院查：
  （一）證人即共同被告乙○○雖於95年8 月31日偵查中陳稱：
        扣繳憑單影本是買車前幾天，丁○○在丙○○住處拿給
        我的等語（見偵緝卷第48頁）；惟於95年10月3 日偵查
        中即改稱：我沒有看過這個扣繳憑單影本，上次說是丁○○給我的是講錯了等語（見偵緝卷第105 頁）；再於
        本院審理時證稱：簽約時有出現順翌公司扣繳憑單影本
        ，丙○○跟我說我只要負責簽名，其他的他會負責，偵
        查中有說扣繳憑單是丁○○給我的，但是不是丁○○拿
        給我的，當時筆錄為何這樣說忘記了，我忘記是誰拿出
        來的等語（見本院卷第125 、129 、131 頁）。是證人
        乙○○對扣繳憑單是否為被告丁○○交付乙節，前後證
        述不一，自難憑此遽認係由被告丁○○所交付。
  （二）本院審酌擔任連帶保證人，在民事上需負擔連帶清償責
        任，是一般人如非已獲相當擔保，或基於親友情誼，多
        不願為人作保，此為一般生活經驗法則。參酌證人即共
        同被告丙○○於偵查中陳稱：丁○○不知道我們用假的
        扣繳憑單去買車，因為是朋友，所以他願意擔任保證人
        ，他大概也不知道車子沒有繳款，才沒有付款等語（見
        偵緝卷第33、80頁），足認被告丁○○前開所辯非虛，
        應堪採信。
  六、綜上所述，被告辯稱伊只有作保，其他伊不知情等語，尚
      非無據，檢察官所舉之證據，不足說服法院以形成被告有
      罪之心證，此外，復查無其他積極證據足證被告確有行使
      偽造私文書、詐欺等犯行，揆諸首揭說明，自應諭知被告
      丁○○無罪之判決。
據上論斷，應依刑事訴訟法第299 條第1 項前段、第301 條第1
項前段，刑法第2 條第1 項、第28條、第216 條、第210 條、第
339 條第1 項、第47條第1 項、修正前刑法第41條第1 項前段，
罰金罰鍰提高標準條例第1 條前段，修正前罰金罰鍰提高標準條
例第2 條，中華民國九十六年罪犯減刑條例第2 條第1 項第3 款
、第7 條、第9 條，判決如主文。
本案經檢察官彭聖斐到庭執行職務。
中    華    民    國    96    年    7     月    19    日
            刑事第六庭  審判長法  官  許仕楓
                              法  官  饒金鳳
                              法　官  林鈺琅
以上正本證明與原本無異。
如不服本判決應於送達後10日內向本院提出上訴狀。
                              書記官  林蔚然
中    華    民    國    96    年    7     月    19    日
附錄本案論罪科刑法條全文：
刑法第339 條：
  意圖為自己或第三人不法之所有，以詐術使人將本人或第三人
  之物交付者，處五年以下有期徒刑、拘役或科或併科一千元以
  下罰金。
  以前項方法得財產上不法之利益或使第三人得之者，亦同。
  前二項之未遂犯罰之。
刑法第210 條：
  偽造、變造私文書，足以生損害於公眾或他人者，處五年以下
  有期徒刑。
刑法第216 條：
  行使第二百十條至第二百十五條之文書者，依偽造、變造文書
  或登載不實事項或使登載不實事項之規定處斷。
  毀棄、損壞前二條以外之他人之物或致令不堪用，足以生損害
  於公眾或他人者，處二年以下有期徒刑、拘役或五百元以下罰
  金。
